臺灣士林地方法院民事判決　　　　一○○年度訴字第三八一號
原　　　告　林宜宏
訴訟代理人　陳志誠律師
被　　　告　周仲瑜
訴訟代理人　劉添錫律師
上列當事人間確認優先購買權存在事件，本院於民國一百年五月
十九日言詞辯論終結，判決如下：
    主  文
確認原告對於本院九十九年度司執字第二九○八二號強制執行事
件所拍賣如附表所示不動產之優先購買權法律關係存在。
訴訟費用由被告負擔。
    事實及理由
一、原告起訴主張：原告與訴外人即原告胞妹林易欣均係坐落臺
    北市○○區○○段二小段二○五一二建號建物即門牌號碼臺
    北市士林區○○○路○段一四三巷三弄十四號房屋，及所坐
    落基地臺北市○○區○○段二小段四六八地號土地（下稱系
    爭房地）之共有人之一。林易欣因積欠訴外人華南商業銀行
    股份有限公司（下稱華南銀行）債務，其應有部分即如附表
    所示之不動產，遭本院於民國一百年一月二十日以九十九年
    度司執字第二九○八二號強制執行事件（下稱系爭強制執行
    事件）第三次拍賣，由被告得標。原告直至同年三月下旬，
    經由林易欣電話通知，始悉如附表所示不動產遭法院拍賣，
    乃於同年月二十八日委任律師閱卷，得知優先購買通知之事
    ，遂立即委請律師於同日向本院遞狀，聲明優先購買，被告
    則以依本院送達證書所載，本件優先購買通知已於同年一月
    二十七日送達原告，原告於同年三月二十八日始聲明優先購
    買，已逾十日為由，否認原告之優先購買權法律關係存在。
    原告固於九十七年二月十五日設籍「臺北市士林區○○○路
    ○段一四三巷三弄十四號」（下稱系爭戶籍地），但早已移
    民，並於九十八年五月六日離臺赴美居住，且在國家安全局
    工作迄今，未曾回國。本院一百年一月二十一日士院景九九
    司執雙字第二九○八二號優先購買通知，固於同年月二十七
    日送達系爭戶籍地，送達證書雖勾選「已將文書付與應受送
    達人：本人」，並蓋用「林宜宏」之印文，然當時原告並不
    在國內，原告亦無上開印文之印章，根本無原告本人收受之
    情事，自不生合法送達之效力。況土地法第三十四條之一並
    未如土地法第一百零四條第二項前段：「前項優先購買權人
    ，於接到出賣通知後十日內不表示者，其優先權視為放棄」
    之規定，至內政部訂頒之「土地法第三十四條之一執行要點
    」僅供參考，並無法規效力，原告自得隨時行使優先購買權
    。為此，提起本件確認訴訟等語。並聲明：如主文第一項所
    示。
二、被告則以：本院民事執行處依原告之住所即系爭戶籍地送達
    即屬依法送達，原告稱送達證書之印章非原告所有，以及主
    張優先購買無時間限制，自應由原告向本院民事執行處主張
    ，此屬強制執行之程序問題，並不涉及兩造間權利義務實體
    上之爭執。又本院民事執行處既已依法通知原告行使優先購
    買權，原告未於十日內主張，即喪失優先購買權，且土地法
    第三十四條之一第二項規定應通知優先購買權人之法律性質
    ，與土地法第一百零四條規定通知優先購買權人之法律上性
    質相同，自可準用，是原告請求確認其對於系爭強制執行事
    件所拍賣如附表所示不動產之優先購買權法律關係存在，顯
    無理由等語，資為抗辯。並聲明：原告之訴駁回。
三、按確認之訴，非原告有即受確認判決之法律上利益者，不得
    提起，民事訴訟法第二百四十七條前段定有明文，而所謂「
    即受確認判決之法律上利益者」，須因法律關係之存否不明
    確，致原告在私法上之地位有受侵害之危險，而此項危險得
    以對於被告之確認判決除去之者，始為存在（最高法院二十
    七年上字第三一六號判例參照）。原告主張其就如附表所示
    不動產優先購買權之法律關係存在，為被告所否認。是兩造
    間就原告對於如附表所示不動產優先購買權之法律關係存否
    即屬不明確，並致原告私法上之地位有受侵害之危險，非經
    判決確認，無以除去，是原告訴請確認其對於如附表所示不
    動產之優先購買權法律關係存在，即有即受確認判決之法律
    上利益，先予敘明。
四、兩造不爭執之事實：
    原告與林易欣均為系爭房地之共有人之一，林易欣因積欠華
    南銀行債務，其應有部分即如附表所示不動產，經本院於一
    百年一月二十日以系爭強制執行事件第三次拍賣，由被告得
    標。本院同年月二十一日士院景九九司執雙字第二九○八二
    號優先購買通知，於同年月二十七日送達系爭戶籍地，送達
    證書勾選「已將文書付與應受送達人：本人」，並蓋用「林
    宜宏」之印文，原告於同年三月二十八日委請律師遞狀向本
    院主張優先購買等事實，為兩造所不爭執，並經本院依職權
    調取系爭強制執行事件卷宗核閱屬實，自堪信為真實。
五、得心證之理由：
    原告主張其對於系爭強制執行事件所拍賣如附表所示不動產
    優先購買權之法律關係存在，為被告所否認，並以前揭情詞
    置辯。經查：
  (一)按土地法第三十四條之一第四項固規定：共有人出賣其應有
    部分時，他共有人得以同一價格共同或單獨承購。如優先購
    買權人知有共有人出賣其應有部分之事實而不儘速表示願意
    承買，其優先購買權，依本院所持之見解，固僅有債權之效
    力，惟共有人與原承買人間所訂買賣契約，究係處於不確定
    之狀態。故本條所定之優先購買權，仍宜參照土地法第一百
    零四條第二項之規定，解為於接到出賣通知後十日內不表示
    者，視為放棄（參照內政部七十五年八月十九日頒布「土地
    法第三十四條之一執行要點」十之(二)）（最高法院八十年度
    臺上字第二一九八號判決參照）。又依強制執行法所為之拍
    賣，通說係解釋為買賣之一種，即債務人為出賣人，拍定人
    為買受人，而以拍賣機關代替債務人立於出賣人之地位（最
    高法院四十七年臺上字第一五二號及四十九年臺抗字第八三
    號判例參照）。
  (二)本院於系爭強制執行事件，係代替債務人林易欣立於出賣人
    之地位出賣如附表所示不動產，並通知原告得依土地法第三
    十四條之一第四項規定，以得標人即被告之相同條件主張優
    先購買，揆諸前揭說明，原告自應於「接到出賣通知」後十
    日內表示，逾期不表示，即視為放棄優先購買權。是原告主
    張其得隨時行使土地法第三十四條之一第四項之優先購買權
    一節，自非可採。
  (三)次按依民法第二十條第一項之規定，依一定事實足認以久住
    之意思，住於一定之地域者，即為設定其住所於該地。顯見
    我國民法關於住所之設定，兼採主觀主義及客觀主義之精神
    ，必須主觀上有久住一定地域之意思，客觀上有住於一定地
    域之事實，該一定之地域始為住所，故住所並不以登記為要
    件，戶籍登記之處所固得資為推定住所之依據，惟倘有客觀
    之事證，足認當事人已久無居住該原登記戶籍之地域，並已
    變更意思以其他地域為住所者，即不得僅憑原戶籍登記之資
    料，一律解為其住所（最高法院九十七年度臺抗字第一一八
    號判決參照）。
  (四)原告雖於九十七年二月十五日即設籍系爭戶籍地迄今，然原
    告係在美國工作，自九十八年五月六日出境後，迄無入境紀
    錄，有原告之戶籍謄本、工作證影本、護照影本、入出境紀
    錄在卷可稽（見本院卷第十八頁、第二十一頁第十九頁至第
    二十頁、第二十一頁、第三十三頁），足見原告客觀上並無
    住於系爭戶籍地之事實，且其生活及工作地均在美國，於主
    觀上亦難認其有久住於系爭戶籍地之意思，自不得僅憑戶籍
    登記之資料，遽認系爭戶籍地即為其住所。
  (五)如附表所示之不動產，經本院系爭強制執行事件於一百年一
    月二十日第三次拍賣，由被告得標後，本院即代替債務人林
    易欣立於出賣人之地位，於同年月二十一日以士院景九九司
    執雙字第二九○八二號函，通知原告得於文到十日內，依土
    地法第三十四條之一第四項規定，聲明以同一條件優先購買
    ，該函文於同年月二十七日送達系爭戶籍地，送達證書雖勾
    選「已將文書付與應受送達人：本人」，其旁並蓋用「林宜
    宏」之印文（見本院卷第二十三頁），然系爭戶籍地並非原
    告之住居所、事務所或營業所，斯時原告又在國外，已如前
    述，足認前揭優先購買通知確非由原告本人簽收，該送達證
    書復未載明係由其同居人或受僱人代為收受，亦不合於補充
    送達之要件。又該優先購買通知是否經原告以外之其他有權
    代收之人收受，而蓋用原告之印章，或由無權代收者事後轉
    交原告，均乏相關證據佐證，應認該優先購買通知未經合法
    送達（最高法院九十八年度臺上字第八四八號判決意旨參照
    ），則原告於十日內聲明優先購買之期間自尚未開始起算，
    則其於優先購買通知合法送達前之一百年三月二十八日委任
    律師閱卷後，知悉其對如附表所示不動產得主張與被告相同
    條件優先購買，並於同日委請律師向本院為優先購買之聲明
    ，自尚未逾其優先購買權之行使期間。是原告主張其已依法
    行使優先購買權，自非無據。
六、綜上所述，原告訴請確認其對於系爭強制執行事件所拍賣如
    附表所示不動產之優先購買權法律關係存在，為有理由，應
    予准許。
七、本件事證已臻明確，兩造其餘主張、陳述及所提之證據，經
    審酌均與本院前揭判斷不生影響，爰不一一詳予論述，附此
    敘明。
八、據上論結，原告之訴為有理由。依民事訴訟法第七十八條，
    判決如主文。
中    華    民    國   100    年    5     月    31    日
                          臺灣士林地方法院民事第三庭
                              法      官  孫萍萍
以上正本證明與原本無異。
如對本判決上訴，應於判決送達後二十日內向本院提出上訴狀；
若委任律師提起上訴者，應一併繳納上訴審裁判費，否則本院得
不命補正逕行駁回上訴。
中    華    民    國   100    年    5     月    31    日
                              書  記  官  劉晏瑄
┌────────────────────────────────────────┐
│附表：                                                                          │
├─┬───────────────────────┬─┬─────┬──────┤
│編│  土          地          坐          落      │地│ 面    積 │  權    利  │
│  ├───┬────┬───┬───┬──────┤  ├─────┤            │
│號│縣  市│鄉鎮市區○  段  ○○段  │  地    號  │目│ 平方公尺 │  範    圍  │
├─┼───┼────┼───┼───┼──────┼─┼─────┼──────┤
│1 │臺北市│士林區  │福順  │二    │468         │建│123       │6分之1      │
│  ├───┼────┴───┴───┴──────┴─┴─────┴──────┤
│  │備考  │                                                                    │
└─┴───┴──────────────────────────────────┘
┌─┬───┬───────┬───┬─────────────────┬────┐
│編│      │              │建築式│      建物面積（平方公尺）        │  權利  │
│  │      │基  地  坐  落│樣主要├───────────┬─────┤        │
│  │建  號│--------------│建築材│樓    層    面    積  │附屬建物主│        │
│  │      │建  物  門  牌│料及房│                      │要建築材料│        │
│號│      │              │屋層數│合                計  │及用途    │  範圍  │
├─┼───┼───────┼───┼───────────┼─────┼────┤
│1 │20514 │臺北市士林區福│加強磚│第3層：71.54          │          │ 3分之1 │
│  │      │順段二小段468 │造4 層│合 計：71.54          │          │        │
│  │      │地號          │樓房  │                      │          │        │
│  │      │--------------│      │                      │          │        │
│  │      │臺北市士林區重│      │                      │          │        │
│  │      │慶北路4 段143 │      │                      │          │        │
│  │      │巷3 弄14號    │      │                      │          │        │
│  ├───┼───────┴───┴───────────┴─────┴────┤
│  │備  考│                                                                    │
├─┼───┼───────┬───┬───────────┬─────┬────┤
│2 │20512 │臺北市士林區福│加強磚│地下層：16.10         │          │ 3分之1 │
│  │      │順段二小段468 │造4 層│第1 層：71.54         │          │        │
│  │      │地號          │樓房  │合  計：87.64         │          │        │
│  │      │--------------│      │                      │          │        │
│  │      │臺北市士林區重│      │                      │          │        │
│  │      │慶北路4 段143 │      │                      │          │        │
│  │      │巷3 弄14號    │      │                      │          │        │
│  ├───┼───────┴───┴───────────┴─────┴────┤
│  │備  考│                                                                    │
└─┴───┴──────────────────────────────────┘